【裁判字號】    98,上易,252
【裁判日期】    980811
【裁判案由】    詐欺
【裁判全文】
臺灣高等法院臺南分院刑事判決         98年度上易字第252號
上  訴  人  臺灣臺南地方法院檢察署檢察官
上  訴  人
即  被  告  甲○○原名沈彥谷
                      號
上列上訴人因被告詐欺案件，不服臺灣臺南地方法院九十七年度
易字第九三Ｏ號中華民國九十八年二月十七日第一審判決（起訴
案號：臺灣臺南地方法院檢察署九十七年度偵緝字第五九六號）
暨移送併辦（併辦案號：臺灣桃園地方法院檢察署九十八年度偵
字第五四四Ｏ號），提起上訴，本院判決如下：
    主  文
原判決撤銷。
甲○○幫助意圖為自己不法之所有，以詐術使人將本人之物交付
，處有期徒刑肆月，如易科罰金，以新臺幣壹仟元折算壹日。
    事  實
一、甲○○明知詐騙集團等不法份子經常利用他人存款帳戶、金
    融卡、密碼轉帳等方式，獲取不法利益並逃避執法人員之追
    查，且依其社會經驗，應有相當之智識程度可預見其提供帳
    戶之存摺、金融卡（含密碼）供他人使用，將幫助他人從事
    詐欺取財之犯行，仍認不違反其本意，竟基於幫助以詐欺取
    財之犯意，而有如下之行為：
    (一)於民國（下同）九十六年八月二十八日申辦華南銀行帳戶
      帳號000000000000號（下稱華南銀行帳戶）
      後，將其帳戶提供予姓名、年籍不詳之詐欺集團成員。嗣
      詐欺集團取得上開帳戶後，即基於意圖為自己不法所有之
      犯意聯絡，以交友網站吸引被害人上網瀏覽後，向被害人
      丙○○佯稱如要見面必須先至提款機前確認身分之詐術，
      致其陷於錯誤，乃依指示，於九十六年九月十二日下午三
      時三十分許，至臺灣銀行仁德分行之櫃員機操作而轉帳匯
      款新臺幣（下同）五千零五十元至甲○○所有之上開華南
      銀行帳戶內。
    (二)於九十六年九月十一日前某日，在不詳地點，將其於九十
      六年八月二十八日申辦之彰化商業銀行西門分行五Ｚ00
      0000000000號帳戶（下稱彰化銀行帳戶），以
      不詳代價出售予真實姓名年籍不詳之詐欺集團成員。嗣詐
      欺集團取得上開帳戶後，即基於意圖為自己不法所有之犯
      意聯絡，於乙○○於九十六年九月十一日晚間十一時許，
      在桃園縣龜山鄉長庚大學實驗室上網瀏覽交友網站之際，
      向乙○○佯稱出去見面之前必須先至提款機確認身分云云
      ，致乙○○陷於錯誤，乃依指示於九十六年九月十二日匯
      款二萬九千九百七十九元至甲○○所有之上開彰化銀行帳
      戶內。
    (三)嗣經丙○○、乙○○先後發覺受騙，始報警循線查獲上情
      。
二、案經丙○○訴由臺南市警察局第一分局報告臺灣臺南地方法
    院檢察署檢察官偵查起訴；乙○○訴由桃園縣警察局龜山分
    局報告臺灣桃園地方法院檢察署檢察官移送併辦。
    理  由
壹、程序方面：
    按現行刑事訴訟法為保障被告之反對詰問權，排除具有虛偽
    危險性之傳聞證據，以求實體真實之發見，於該法第一百五
    十九條第一項明定被告以外之人於審判外之言詞或書面陳述
    ，除法律有規定者外，不得作為證據。而刑事訴訟法第一百
    五十九條之一至一百五十九條之四有傳聞法則之例外規定，
    且被告以外之人於審判外之陳述，雖不符前四條之規定，而
    經當事人於審判程序同意作為證據，法院審酌該言詞陳述或
    書面陳述作成時之情況，認為適當者，亦得為證據；當事人
    、代理人或辯護人於法院調查證據時，知有第一百五十九條
    第一項不得為證據之情形，而未於言詞辯論終結前聲明異議
    者，視為有前項之同意，刑事訴訟法第一百五十九條之五定
    有明文。本件檢察官、被告並未就被告以外之人即被害人丙○○、乙○○於審判外之陳述有所爭執，且迄於言詞辯論終
    結前，均未主張有刑事訴訟法第一百五十九條第一項不得為
    證據之情形，是應認已同意作為證據，且經本院審酌後，認
    無不適當之情形，應認為其證詞有證據能力。
貳、實體方面：
一、訊據被告甲○○雖未於本院審理時到院答辯，惟據其於原審
    坦承於九十六年八月二十八日申辦上開華南銀行帳戶當作買
    賣手機業務使用，然矢口否認有何幫助詐欺取財之犯行云云
    ，辯稱：華南銀行帳戶的存摺、提款卡、密碼單，於九十六
    年八月二十八日申辦後一起放在公文袋裡，當日的存提款一
    千元紀錄非伊所為，該公文袋不知道是何時遺失，因為當時
    伊出國，伊想回國後再申報遺失云云。經查：
    (一)上揭詐欺集團用以詐騙被害人丙○○、乙○○之犯罪事實
      ，業據被害人丙○○、乙○○於警詢中及偵查中指述綦詳
      （見南市警一刑偵字第九七○一○○○○八七號警卷第一
      、二頁；臺灣臺北地方法院檢察署九十七年度偵字第四六
      二三號偵查卷宗第四、五、二十五頁），並有臺灣中小企
      業銀行、郵局自動櫃員交易明細各一紙、被告上揭華南銀
      行帳戶、彰化銀行開戶明細暨交易明細資料各一份附卷可
      參，足證被害人丙○○、乙○○係因詐欺集團成員基於意
      圖為自己不法所有之犯意，以交友網站吸引被害人上網瀏
      覽後，向被害人佯稱如要見面必須先至提款機前確認身分
      之詐術，致使被害人丙○○陷於錯誤，乃依指示於九十六
      年九月十二日下午三時三十分許，至臺灣銀行仁德分行之
      櫃員機操作而匯款五千零五十元至甲○○所有之華南銀行
      帳戶帳號000000000000號內；被害人乙○○
      陷於錯誤，乃依指示於九十六年九月十二日凌晨四時五十
      五分許，至郵局之櫃員機操作而匯款二萬九千九百七十九
      元至甲○○所有之彰化銀行帳戶帳號五Ｚ0000000
      00000號內，極為顯然，益證上開詐欺集團之成員確
      有對於被害人丙○○施行詐術，使被害人因而陷於錯誤，
      而受有五千零五十元之財產上損害，殆無疑義。
    (二)被告雖坦承前揭華南銀行帳戶為其所申辦，然對於開戶當
      日各有一筆一千元存款存入，隨即於當日提領出乙情，辯
      稱：「（這二個帳戶據你陳稱既然要供作將來商業交易使
      用，為什麼這兩個帳戶都在九十六年八月二十八日開戶後
      存入新臺幣一千元，當天就把一千元領出來？）我不清楚
      ，可能不是我存款也不是我提款」，「（九十六年八月二
      十八日存入一千元及提出一千元是你做的？）應該不是我
      做的」云云（見原審卷第一Ｏ九、一一一頁），惟被告既
      於九十六年八月二十八日開戶後存入一千元，被告對於其
      在開戶當時即遺失提款卡乙節並未提出證明方法供法院參
      酌，難認為其所辯於該日並未提出一千元等情屬實。況且
      ，開戶後由銀行所核發之密碼與開戶者其後自行設定之密
      碼功能並不相同，開戶後由銀行所核發之密碼係供開戶者
      用以變更密碼所用，無從僅憑該密碼即可提領款項，為法
      院職務上所已知之事項，被告於存款當日立即將其所存之
      開戶金額提領一空，顯見其已變更密碼而使用該帳戶甚明
      。況且，一般申辦帳戶時，為避免他人持遺失證件冒名申
      辦，程序上皆須由本人持雙證件及印鑑章，親臨櫃臺辦理
      ，此由被告於原審審理時供稱：「（你在申辦這二個帳戶
      之前有無申辦其他帳戶的經驗？）有」，「（你之前也大
      概知道帳戶申辦的流程？）知道，我知道帳戶要本人親自
      去申請」等語明確（見原審卷第一一一頁），足證開戶申
      辦程序為被告所明知，則九十六年八月二十八日當日存款
      一千元之行為，應係被告於開戶時所親自存入無誤，是其
      辯稱開戶當日之存款紀錄，伊不清楚云云，即難以憑信。
    (三)其次，被告於原審審理時供稱：「因為我在大陸深圳有想
      要做大陸手機生意的構思，所以先開戶，我想說到時候如
      果有人要跟我買手機，他們就可以用這二個帳戶作為交易
      的帳戶」等語（見原審卷第一○八頁），由此可知，被告
      既於九十六年八月二十八日當日至銀行開戶，顯見其已有
      使用該帳戶作為買賣手機之必要（否則，何必要準備身分
      證件親自至銀行辦理開戶？），既有使用該帳戶之必要，
      依被告所供述，其於開戶後幾日內，即至大陸深圳工作等
      語（見原審卷第一一○頁），則何以不將該帳戶一併帶至
      大陸？何以在去大陸前，未先查看其帳戶資料？其既於開
      戶後幾日內即欲至大陸，何以又不趁開戶後，直接在銀行
      櫃員機上將銀行所核發之密碼變更為自己設定之密碼，以
      方便將該帳戶一併帶至大陸？又何以辦完帳戶後，即對於
      該帳戶完全未加聞問？凡此諸節，均值懷疑，亦可證被告
      前揭所為，均與經驗法則有違，無從信其所辯為真。再者
      ，退萬步言之，若被告所述開立帳戶係用以買賣手機所用
      乙節屬實，則該帳戶既是供作商業使用，自應有金額往來
      之必要，存放一千元亦可無需立即於當日提出（蓋以商業
      往來必定有進有出，自無「急需」於當日提出款項之必要
      性），何以其於開戶當日存入一千元，隨即將一千元提領
      出？參酌被告將該帳戶提領一空後，該華南銀行帳戶於九
      十六年九月五日起即有多人匯款至各該帳戶內，若被告未
      將其帳戶、提款卡及密碼等交付詐欺集團成員，顯然對於
      該帳戶有支配管領力而得自行提款，何以其無法提款各該
      筆款項？益徵被告於九十六年八月二十八日開戶當日提領
      一千元之行為，乃是被告欲將其帳戶金額結清，方便將其
      帳戶交由詐欺取財集團使用甚明。否則，其帳戶中突然出
      現多筆款項，又何以完全未加動用或報警處理？準此以觀
      ，益徵被告於提領一千元後將帳戶交由詐欺取財集團，已
      無法再取得對該帳戶之支配管領力甚明，亦可證被告於提
      領結清款項後，確有交付其帳戶、提款卡及密碼以幫助詐
      欺取財集團之人，應可認定。
    (四)按犯罪集團為確保詐騙款項得以保全，皆以收購他人存摺
      、提款卡或以偽造之身分證辦理存摺、提款卡之方式，取
      得存摺、提款卡，絕無持他人遺失或遭竊或遭騙之存摺、
      提款卡來作為匯款之用及逃避警方追緝之理，否則詐騙所
      得之款項，豈不隨時處於遭凍結之危險狀態？況且，詐騙
      集團以他人帳戶供作款項出入之帳戶，衡諸常情，通常會
      先取得帳戶所有人之同意才使用，否則一旦帳戶所有人掛
      失，被害人匯入之款項即遭凍結無法提領，帳戶所有人反
      可輕易辦理補發存摺、變更印鑑、密碼，將款項提領一空
      ，犯罪集團自無可能冒此風險。經查：被害人丙○○於九
      十六年九月十二日匯款後，其款項旋遭不詳人士提領無蹤
      ，顯見該犯罪集團得以自由使用該帳戶無虞，若未得帳戶
      所有人同意，而帳戶所有人隨時可能辦理掛失，則詐騙集
      團將承擔無法提領被害人所匯入遭詐騙金錢之風險，此等
      情形，犯罪集團實無可能利用該帳戶而為詐騙交易，而前
      開帳戶既為被告所支配、管領之情形下，最後由詐騙集團
      之成員取得，益見本案係由被告將其前開帳戶、提款卡（
      含密碼）提供詐騙集團使用，甚為明灼。因此，本案合理
      之解釋只有該帳戶係經帳戶所有人交付或授權使用情形；
      亦即，被告所有上開帳戶之存摺、金融卡（含密碼）等物
      ，係被告提供予犯罪集團使用一節，足堪認定。
    (五)按各類形式之詐欺（舉凡誑稱中獎繳交保證金、退稅、核
      對信用卡刷卡記錄、媒介賣淫、親人被綁架、虛設網路拍
      賣網站等等不一而足）利用行動電話、市內電話或電腦網
      路，且收購人頭帳戶作為詐欺、恐嚇取財工具以利行騙之
      事例，無日無時在平面、電子媒體經常報導，且警察、金
      融、稅務單位亦在各公共場所張貼防騙文宣，已為社會大
      眾所共知，另參以一般人皆可以自己名義在任何銀行設立
      帳戶，作為提、存款之用，實無需向不特定人購買帳戶，
      被告率予出售或交付其帳戶，故其對於取得其帳戶者利用
      其帳戶供犯罪所用，應有認識。坊間報章雜誌及其他新聞
      媒體，對於犯罪集團為掩飾詐欺、恐嚇取財犯行，經常利
      用他人存款帳戶作為匯款帳戶，以規避執法人員之查緝，
      並掩飾、確保因自己犯罪所得之財物，已多所報導並經再
      三披露，則依一般人之社會生活經驗，苟見他人不自己申
      請開立帳戶而蒐集不特定人之帳戶使用，衡情應可預見收
      集之帳戶乃係被利用為與財產有關之犯罪工具，是被告對
      此當無不知之理，竟仍提供上開金融帳戶之存摺、提款卡
      及密碼供該不詳人士使用，苟非被告告知金融存款帳戶之
      密碼，徵諸存戶個人財產權益之保障，專屬性甚高，衡諸
      常理，他人當無法知悉其密碼，若非與本人有密切關係，
      亦不可能提供個人帳戶及密碼供陌生人使用甚明。再者，
      如被告所辯遺失一情屬實，為何其甘冒存摺及提款卡，遭
      有心人士作為犯罪工具利用之危險，而未報警處理或辦理
      掛失手續？故被告於存摺、提款卡（含密碼）遺失後，不
      為任何補救措施，顯不符常情，益見被告上開所辯顯屬虛
      妄。其應有預見金融帳戶存摺、提款卡（含密碼）等物提
      供他人使用，將幫助他人實施詐欺犯罪，竟仍將其帳戶存
      摺、金融卡（含密碼）等物交付該來路不明之人，是縱無
      證據證明被告明知該人之犯罪態樣係以該帳戶供詐欺之用
      ，惟其顯具縱有人以其金融帳戶實施詐欺犯罪亦不違背其
      本意之幫助意思至明。
    (六)綜上各情相互勾稽，被告於原審所辯既與經驗法則有違，
      難資憑信，徵諸上開說明，其辯稱係遺失云云，不僅未提
      出有利之證據方法供本院審酌，實難資為有利於被告有利
      之認定，而被告既提供帳戶予他人使用，其可預見該正犯
      係為掩飾或隱匿因詐欺行為所得財物之用，參諸被害人丙○○、乙○○確因受詐欺而陷於錯誤始匯款至被告上開帳
      戶，已如前述，是被告顯有幫助姓名、年籍不詳之人詐欺
      取財之行為及故意存在，至為明顯。被告所辯，既與事實
      不符，難資採信，本案事證明確，其幫助詐欺之犯行，應
      洵堪認定。
二、按刑法上之幫助犯，係對於犯罪與正犯有共同之認識，而以
    幫助之意思，對於正犯資以助力，而未參與實施犯罪之行為
    者而言（最高法院七十五年度臺上字第一五○九號、八十四
    年度臺上字第五九九八、六四七五號、八十八年度臺上字第
    一二七○號判決亦同此意旨）。本件被告基於幫助之犯意，
    提供銀行帳戶存摺、提款卡等物予犯罪集團成員使用，該犯
    罪集團共同意圖為自己不法之所有，以詐術致使被害人陷於
    錯誤而匯款至被告所提供之帳戶內，惟並無相當證據證明被
    告有參與詐欺取財犯行之構成要件行為，是核被告所為，係
    犯刑法第三十條第一項前段、同法第三百三十九條第一項之
    幫助詐欺取財罪。本件被告所有之彰化商業銀行西門分行
    00000000000000帳戶與華南商業銀行000000000000帳戶均係
    於九十六年八月二十八日開戶，且開戶當日即將二帳戶之開
    戶存款額一千元提領一空，又本件被害人乙○○遭詐騙之日
    期為九十六年九月十一日，而被害人錢正崴遭詐騙日期為九
    十六年九月十二日，兩者時間緊接，顯見被告同時開立前開
    二帳戶之目的本欲提供他人使用，依經驗法則，被告應係同
    時將上開帳戶同時交付予詐欺集團成員，係一行為觸犯數罪
    名，為想像競合犯，應從一重之詐欺取財罪論處。是本件臺
    灣桃園地方法院檢察署併辦之九十八年偵字第五四四Ｏ號案
    件部分（即上開彰化銀行西門分行00000000000000帳戶），
    為本件起訴效力所及，本院自應一併審理。又被告係以幫助
    他人犯罪之意思而參與犯罪構成要件以外之行為，為詐欺取
    財罪之幫助犯，依刑法第三十條第二項之規定，按正犯之刑
    度，減輕其刑。
三、原判決以被告之犯行，事證明確，予以論罪科刑，固非無見
    。惟查，(一)本件事實一、(一)、(二)之犯罪事實，係一行為觸犯
    數罪名，為想像競合犯，有裁判上一罪之關係，法院即應併
    予審理。乃原判決疏未詳查，而遽將事實一、(二)之部分，退
    回臺灣桃園地方法院檢察署，另為適法之處理，即有已受請
    求事項，未予裁判之違法。(二)本件原審言詞辯論程序，為合
    議案件，審判長為法官張銘晃，有原審卷九十八年一月十四
    日之言詞辯論筆錄可稽。其判決書應由合議庭三位法官具名
    ，方為合法。惟原審判決書卻僅由法官黃翰義具名，顯有法
    院組織不合法之違誤。被告上訴意旨否認犯罪，雖無理由，
    惟原判決既有可議之處，自應由本院撤銷改判之。爰審酌被
    告將其所有之金融帳戶存摺、提款卡等資料交付犯罪集團使
    用，幫助犯罪集團因使用人頭帳戶，阻礙警方之查緝，而得
    以逍遙法外，免受法律制裁，致使受害民眾陸續增加，日益
    猖獗，致使被害人受有財產上之損害，且參酌被告犯後猶矢
    口否認犯行，顯見態度不佳等一切情狀，量處有期徒刑四月
    ，並諭知易科罰金之折算標準，以資儆懲。
四、次按共同正犯因相互間利用他人之行為，以遂行其犯意之實
    現，本於責任共同之原則，有關沒收部分，對於共犯間供犯
    罪所用之物，自均應為沒收之諭知，惟幫助犯僅係對於犯罪
    構成要件以外行為為加工，並無共同犯罪之意思，自不適用
    該責任共同原則，對於正犯所有供犯罪所用之物或犯罪所得
    之物，亦為沒收之諭知，最高法院九十一年度臺上字第五五
    八三號、八十九年度臺上字第六九四六號判決可資參照。查
    被告將其所有之金融帳戶存摺、提款卡及密碼等物，均交付
    犯罪集團所使用，是上開物品自已為該犯罪集團所有，依前
    開之說明，本案被告既為幫助犯而不適用責任共同之原則，
    爰不就上開物品為沒收之諭知，附此敘明。
五、被告經合法傳喚，無正當理由不到庭，不待其陳述逕行判決
    。
六、據上論結，應依刑事訴訟法第三百六十九條第一項前段、第
    三百六十四條、第二百九十九條第一項前段、第三百七十一
    條，刑法第三百三十九條第一項、第三十條第一項前段、第
    二項、第四十一條第一項前段，刑法施行法第一條之一，判
    決如主文。
本案經檢察官曾銘芳到庭執行職務。
中    華    民    國    98    年    8     月    11    日
                  刑事第六庭    審判長法  官  董武全
                                      法  官  沈揚仁
                                      法  官  曾文欣
以上正本證明與原本無異。
不得上訴。
                                      書記官  馬愛君
中    華    民    國    98    年    8     月    11    日
附錄本判決論罪科刑法條：
中華民國刑法第339條
（普通詐欺罪）
意圖為自己或第三人不法之所有，以詐術使人將本人或第三人之
物交付者，處5 年以下有期徒刑、拘役或科或併科1 千元以下罰
金。
以前項方法得財產上不法之利益或使第三人得之者，亦同。
前二項之未遂犯罰之。


司法院資訊處製作；財團法人民間司法改革基金會備份。
